【裁判字號】    92,上易,6
【裁判日期】    920805
【裁判案由】    詐欺
【裁判全文】
臺灣高等法院臺中分院刑事判決                        九十二年度上易字第六號
    上  訴  人
    即  被  告  丙○○
    選任辯護人  黃秀蘭
右上訴人因詐欺案件，不服臺灣台中地方法院九十一年度易緝字第五三五號中華民國
九十一年十一月十四日第一審判決（起訴案號：臺灣台中地方法院檢察署八十四年度
偵字第一三○九六號、併辦案號：八十四年度偵字第一三七六九、八十五年度偵字第
二五四五號），提起上訴，本院判決如左：
      主  文
原判決撤銷。
丙○○共同連續意圖為自己不法之所有，以詐術使人將本人之物交付，處有期徒刑壹
年參月。
      事  實
一、丙○○、張瓊美（另經判決確定）夫妻二人原在台中縣太平鄉○○路一二三號經
    營富勇車業有限公司，從事機車買賣，於民國 (下同 )八十四年二月間，均明知
    渠等之財務狀況極為拮据，已無資力清償債務及借款，竟共同基於意圖為自己不
    法所有之概括犯意聯絡，推由丙○○向乙○○佯稱：伊在父親林天成所有之台中
    縣太平鄉○○段一一四二號土地上，以張瓊美名義起造之樓房即將完工，急需款
    項申辦使用執照及週轉，俟房子蓋好，錢借出來後即可償還，並簽發如附表編號
    一至三之支票作為擔保，致乙○○陷於錯誤，而分次交付張瓊美新台幣（下同）
    二十一萬零六百五十元、十六萬八千元、十八萬六千元，合計五十六萬四千六百
    五十元；八十四年五月間，又由丙○○向子○○佯稱：伊在台中縣太平鄉○○段
    一一四二號土地上，以張瓊美名義起造之樓房即將完工，急需資金週轉，俟所建
    造之房屋完工後，即可返還借款，如仍無資力返還借款時，其願以該房地設定抵
    押權供擔保，並由張瓊美交付附表編號四之本票、編號五之支票予子○○，致子
    ○○陷於錯誤，分次交付十五萬元、二十萬元予張瓊美；八十四年五月間，又以
    上述理由，由張瓊美、丙○○持附表編號六至十之支票作為擔保，致庚○○陷於
    錯誤，分次交付丙○○二十七萬元、三十五萬元、四十萬元、八十萬元、六十萬
    元，合計二四二萬元；八十四年五月間，又以上述之理由，並由張瓊美、丙○○
    持附表編號十二至十九之支票予丁○○，另由丙○○交付附表編號十一之本票供
    擔保，致丁○○陷於錯誤，分次交付丙○○二十萬元、二十萬元、三十萬元、五
    十萬元、三十萬元、五十萬元、三十萬元、四十萬元，合計二百七十萬元；八十
    四年四、五月間，又以上述理由，由丙○○持附表編號二十至二十三號之支票作
    為擔保，致戊○○陷於錯誤，分次交付張瓊美五十萬元、五十萬元、三十萬元、
    五十萬元，合計一百八十萬元，嗣戊○○等人於票載發票日屆至後，持向付款人
    提示請求付款，均未獲付款，經再往右址丙○○、張瓊美所經營之車行查詢，查
    知該車行已轉讓他人，再赴台中縣霧峰地政事務所查詢結果，復得知該右揭丙○○、張瓊美等原承諾供設定抵押權以擔保債務之房地，已設定抵押權三千萬元與
    壬○○（土地於八十四年六月十五日設定一千八百萬元，建築物七層樓房於八十
    四年六月三十日，共設定一千二百萬元，其中第三層設定二百萬元，其餘部分共
    設定一千萬元)，始知受騙。
二、案經戊○○訴由臺灣臺中地方法院檢察署檢察官偵查起訴及移送併辦。
      理  由
一、訊據被告丙○○矢口否認犯詐欺罪行，辯稱：伊是台中地區三葉機車總經銷，和
    告訴人乙○○等人很早即有調現週轉之情形，他們對伊之經濟狀況相當了解，該
    房子之土地原來就有貸款設定抵押給債權人，並另向辛○○、己○○等人借貸，
    因為他們的利息拿得很高，伊才轉向壬○○借款清償，也是同額設定抵押給壬○○，伊本來就在緬甸投資機車買賣，八十四年七月間出國並非潛逃出國，係出國
    處理境外投資生意，籌錢回國處理債務，當時伊機車經銷以及蓋房子同時進行中
    ，不是如告訴人所說，只是為了蓋房子才向他們借錢，張瓊美是伊太太，她的票
    都是伊在使用，她並沒有出面借錢，因突然被訴伊又在國外無法提出有利證據才
    被判刑，伊在八十二、八十三年間營業狀況很好，之後是因為被癸○○倒債，週
    轉不靈，其他債權人恐慌將伊之房子查封，伊才無法還錢，目前已和告訴人達成
    和解，有陸續在分期償還，伊從頭到尾都沒有詐欺的意思云云，惟查右開犯罪事
    實迭據被害人戊○○、庚○○、丁○○、乙○○、子○○於偵查、原審中指訴綦
    詳，被害人子○○於本院調查時仍證述：丙○○之前有跟伊借錢，但系爭的錢是
    為蓋房子借的錢，他還了伊十八萬元了，丙○○蓋房子欠缺資金向伊借錢，同意
    房子蓋好後設定抵押給伊，伊的部份是他太太來拿錢的，是丙○○打電話給伊的
    ，錢是丙○○要用的等語，被害人庚○○於本院調查時證述：丙○○夫妻和伊有
    生意往來沒錯，系爭借款是丙○○為了蓋房子向伊借的，他同意房子蓋好後沒錢
    給我的話，房子要設定抵押給我，當時不知道他經濟狀況，已還我六萬元，丙○○原來拿他的支票向伊借款，後來退票後拿他太太的票來向伊借，當時房子是被
    告太太的名字，伊認為沒有問題才借給他的，錢是交給丙○○，現在還了七萬元
    等語，被害人丁○○於本院調查時證稱：丙○○之前向伊週轉資金較少，是一、
    二萬左右，本件是丙○○為了房子借的，他說房子蓋好後，如果無法還錢，房子
    要設定抵押給伊，當時不清楚他經濟狀況，二百七十萬元是交給丙○○，已還伊
    七萬元等語，被害人乙○○於本院調查時證述：伊與丙○○之前沒有金錢往來，
    丙○○說蓋房子要繳使用執照，還有要週轉向伊借錢，說房子蓋好，錢借出來後
    就要還我，由他和伊聯絡，他太太來拿錢，錢還沒有還伊，當時不清楚他經濟狀
    況等語，被害人戊○○於本院調查時證述：伊是被告機車行的經銷商，有金錢往
    來是生意上的往來，沒有另外借貸，丙○○對伊說蓋房子錢不夠向伊借錢，說房
    子蓋好後要讓伊抵押，事後沒有履行，由丙○○接洽，他太太來拿錢，伊當時不
    知道他經濟狀況，是事後才知道的，丙○○於九十一年起陸續還伊錢，還了十五
    萬元等語，並有支票及退票理由單、土地及建築改良物登記簿謄本、系爭房地設
    定抵押權與證壬○○之登記資料、第一商業銀行函及所附退票紀錄明細表、台灣
    中小企業銀行太平分行函及所附退票備查卡、台中市第六信用合作社函及支票影
    本、台灣中小企業銀行函及支票存款帳卡、本票等影本在卷可資佐證，次查依上
    開土地及建築改良物登記簿謄本、抵押權設定登記資料、被告所提台灣中小企業
    銀行帳簿影本暨證人壬○○之證述顯示，被告先於八十四年六月十五日以系爭土
    地向證人壬○○設定一千八百萬元之抵押權，與張瓊美於八十四年六月二十六日
    登記取得系爭房子第一至二、第四至第七層之所有權後，即併同登記其弟林吉滄
    所有之第三層建物於同月三十日向證人壬○○設定登記一千二百萬元之抵押權 (
    建築物七層樓房共設定一千二百萬元，其中第三層設定二百萬元，其餘部分共同
    設定一千萬元 )，實際借貸二千一百萬元，並由壬○○代為清償被告積欠案外人
    己○○之八百萬元及辛○○之三百萬元，再由被告償還積欠台灣中小企業銀行太
    平分行之抵押借款四百五十萬元，其餘款項則不明，被告雖辯稱另有償付太平分
    行信用貸款五百萬元，然未能提出證據供查核，尚難採信，然由此亦可窺知被告
    於借款時確已經濟拮据，被告竟隱匿此事實，以系爭房屋建好即可清償及可以之
    設定抵押供擔保至被害人子○○等人陷於錯誤而借予右述金錢，嗣被告丙○○更
    於八十四年七月二十五日即潛逃出境，置債權人於不顧，有出入境資料附卷可查
    ，迄九十一年六月二十六日始被緝獲等情，另張瓊美因與被告共犯本件詐欺犯行
    ，亦經本院以八十五年度上易字第一八八○號刑事判決確定，堪認被告確有詐欺
    之意圖，再查被告於八十四年七月間出境若真係處理境外投資生意，何以案發後
    均不到案說明，迄九十一年九月二十六日始被緝獲，所提護照、提單、發票影本
    尚難證明無詐欺之犯意，又經本院向中區國稅局台中縣分局調取富勇車業有限公
    司八十二、八十三年年間營業利事業所得結算申報資料，八十二、三年之營業收
    入淨額分別為十三萬五千七百四十二元及二十萬五千三百五十七元，有中區國稅
    中縣一字第○九二○○一九六三四號函在卷可稽，並無被告所稱經營狀況良好情
    事，再被告雖提出癸○○開立之支票影本，並舉證人施肇昌證明有託證人向癸○○催討，證人施肇昌且到院證述：當時丙○○人在國外，他拿這些票要伊去找一
    個姓鄭的要錢，是在鹿港鎮○○路，他託他朋友交給我的，丙○○當時人在國外
    ，是何人交給我的，時間太久了我忘記了，伊收這些支票沒有簽立收據，並不認
    識癸○○，拿票給伊的人說這些票款問伊是否可以要回來，他說這些票款是鄭先
    生欠林先生的錢，並沒有約定代價，這些票八十四年就在伊那裡了，惟查被告於
    本院九十二年四月二十二日審理前均未提出此項證據，共犯張瓊美審理期間，亦
    未以此抗辯，被告既稱支票係癸○○向其購買機車開立，卻未能提出購買之帳單
    憑證供調查，且支票係無因、支付證券，被告供稱未曾對癸○○追索過，苟被告
    確持有案外人癸○○簽發之支票何以不向法院提出追訴，卻交由證人施肇昌催討
    ，證人且不認識癸○○，亦不知何人交付，收受時又未簽立收據，凡此均與常情
    有違，尚難遽認系爭支票係癸○○積欠被告，證人施肇昌上開證述無從據為有利
    被告之認定，矧被告所提癸○○開立之支票影本僅四百七十五萬多元，與被告積
    欠被害人之債務相差甚多，另被告所提與被害人子○○之和解協議書及清償部分
    款項之收據，僅能證明被告犯罪後之態度，尚難以此即認被告無詐欺之犯意，況
   清償之數額據被害人庚○○等所述數額甚少，至張瓊美於本院調查時證述：伊並
    未出面借錢，是告訴人硬要咬伊等語，亦與事實不合，蓋被告既有簽發證人張瓊
    美為發票人之支票交付被害人，部分借貸且係張瓊美前往拿取，其共同詐欺業經
    判決確定如上述。綜上所述，本件事證已臻明確，被告所辯顯係脫卸之詞，不足
    採信，其犯行應堪認定。
二、核被告所為，係犯刑法第三百三十九條第一項之詐欺取財罪。被告與張瓊美間有
    犯意聯絡及行為分擔，為共同正犯，被告前後多次詐欺犯行，所為時間緊接，犯
    罪構成要件相同之罪，顯係基於概括犯意為之，為連續犯，依刑法第五十六條之
    規定，論以一罪，並加重其刑，至被告詐取乙○○、子○○財物部分之犯行，與
    檢察官移送併辦之被告詐取庚○○及丁○○財物部分犯行，雖未經起訴，然此部
    分與起訴部分既具連續犯之裁判上一罪關係，為起訴效力所及，本院自得併予審
    理，原審予以論罪科刑，固非無見，惟查原審誤認被告詐取被害人丁○○四百三
    十萬元及系爭房屋每層均設定一千萬元之抵押權尚有未洽，被告上訴否認犯罪雖
    無理由，然原審判決既有如上未當之處，應由本院將其撤銷改判，爰審酌被告犯
    罪之動機、目的、手段、詐欺所得金額、次數、所生損害及已返還部分金額暨犯
    罪後之態度等一切情狀，量處如主文第二項所示之刑。
三、據上論斷，應依刑事訴訟法第三百六十九條第一項前段、第三百六十四條、第二
    百九十九條第一項前段、刑法第二十八條、第五十六條、第三百三十九條第一項
    、罰金罰鍰提高標準條例第一條前段，判決如主文。
本案經檢察官甲○○到庭執行職務。
中      華      民      國      九十二      年      八    月    五      日
                                   臺灣高等法院臺中分院刑事第九庭
                                         審判長法  官  陳  筱  珮
                                               法  官  吳  重  政
                                               法  官  康  應  龍
右正本證明與原本無異。
不得上訴。
                                               書記官  黃  薰  慧
中      華      民      國    九十二     年      八       月     七     日
                                                                        Ｆ


司法院資訊處製作；財團法人民間司法改革基金會備份。
